臺灣高等法院民事判決
                                     107年度上字第1268號
上訴人即附  陳子弘即陳子弘建築師事務所
帶被上訴人        
訴訟代理人  朱敏賢律師 
            陳昱成律師 
被上訴人即  交通部臺灣鐵路管理局
附帶上訴人        
法定代理人  張政源
訴訟代理人  林森敏律師
            謝秉儒律師
上列當事人間請求給付違約金等事件，上訴人對於中華民國107
年7月18日臺灣臺北地方法院106年度訴字第193號第一審判決提
起上訴，並為訴之追加，被上訴人為附帶上訴，本院於109年2月
18日言詞辯論終結，判決如下：
    主      文
原判決關於命被上訴人給付部分，及該部分假執行之宣告，暨命
被上訴人負擔訴訟費用之裁判，均廢棄。
上開廢棄部分，上訴人在第一審之訴及假執行之聲請均駁回。
上訴人之上訴及追加之訴均駁回。
第一審關於命被上訴人負擔訴訟費用部分，及第二審訴訟費用關
於上訴（含追加）及附帶上訴部分，均由上訴人負擔。
    事實及理由
一、被上訴人交通部臺灣鐵路管理局之法定代理人於民國107年1
    1月9日由鹿潔身變更為張政源，有行政院令在卷可稽（見本
    院卷123頁），經張政源聲明承受訴訟（見本院卷第113、12
    5頁），核無不合，應予准許。 
二、上訴人在原審提起反訴主張其為完成兩造契約約定之工作所
    支出之費用，得依兩造契約第15條㈢約定、民法第546條、第
    547條、第179條、第176條請求被上訴人償還，嗣於本院追
    加依兩造契約第5條㈠⒉⑴之約定，主張其向臺東縣建築師公會
    掛號時起即已完成掛件申請，被上訴人依約應給付價金25％
    予其（見本院卷第66頁），核其追加之訴仍係基於上訴人得
    否請求被上訴人給付其為完成契約約定工作所支出之費用，
    依民事訴訟法第446條第1項但書及第255條第1項第2款規定
    ，應予准許。又上訴人在本院審理中始提出依民法第252條
    規定酌減違約金之新攻擊或防禦方法，因違約金酌減與被上
    訴人所受實際損害及上訴人違約情節之比例權衡有關，如不
    許其提出顯失公平，依民事訴訟法第447條第1項但書第6款
    規定，應准許其提出，合先敘明。
三、被上訴人主張：
  ㈠伊與上訴人於102年10月14日簽訂「代辦鐵改局東工處台東、
    山里、鹿野、瑞源、關山、池上、富里、 玉里等站補辦建
    築執照勞務契約」（下稱系爭契約），約定上訴人以總價新
    臺幣（下同）368萬9000元承攬伊花蓮、臺東鐵路沿線8車站
    內約29間老舊建物相關補照事宜－－包括補辦建造執照與使用
    執照應備文件取得、相關建築線指定、鑑定、圖說繪製、申
    報指定勘驗、竣工圖繪製、建築與必要結構設計簽證、消防
    水電電信審查、代辦違建罰款繳交作業等，履約期限自簽約
    日起540日曆天完成，若未依約完成，自次日起按日以總價
    金1‰計算逾期違約金，並以價金20％即73萬7800元為上限。
    上訴人依約應於104年4月7日完成補照，詎上訴人未能如期
    履約，經伊多次催告，迄未完成任何掛件經主管機關審查通
    過之建物執照，違約情節重大，且可歸責於上訴人，伊已依
    系爭契約第16條㈠⒍「因可歸責於廠商之事由，致延誤履約期
    限，情節重大者」（與政府採購法第101條第1項第10款規定
    相同）及⒓「廠商未依契約規定履約，自接獲機關書面通知
    之次日起10日內或書面通知所載較長期限內，仍未改善者」
    ，於104年12月1日向上訴人為終止系爭契約之意思表示。上
    訴人逾期之日數達200以上，如以總價1‰計算逾期違約金已
    超過契約總價之20％，爰依系爭契約第13條㈠、㈢約定，請求
    上訴人給付違約金73萬7800元，及自支付命令送達翌日起至
    清償日止，按週年利率5％計算之法定遲延利息。
  ㈡系爭契約係因可歸責於上訴人之事由而經伊全部終止，則依
    系爭契約第16條約定，伊無須補償上訴人所生之損失，又依
    系爭契約第11條㈢⒋之約定，伊得不予發還履約保證金36萬89
    00元。至於上訴人主張已支出之建物結構鑑定及簽證費用，
    並非系爭契約約定之「耐震詳細評估」，亦無主管機關要求
    必須製作之依據。況上訴人主張已進行結構鑑定之建物，部
    分建物根本無須辦理建造執照，部分建物平時上鎖，上訴人
    不可能在伊未陪同之下完成建物結構現況鑑定，又有部分建
    物為木構造或加強磚造，上訴人竟使用「鋼筋混凝土建築物
    評估表」，顯與事實不符。至上訴人主張已完成之消防現況
    鑑定及簽證，並非申請建物執照必備文件。從而，上訴人依
    系爭契約約定請求伊給付價金、償還增加費用或依無因管理
    、不當得利規定請求伊給付費用，均非有據等語。
四、上訴人則以：
  ㈠系爭契約之履約期限經兩造合意展延完工日期至104年5月30
    日。且伊依系爭契約約定僅提供「特定須辦理補照或申請建
    照建物」之專業及技術服務，不含履約標的數量與前期規劃
    之調查及確認，此等工作應由被上訴人於招標前事先確認完
    成。被上訴人於招標前未先調查須申請或補照之數量，待簽
    約後始要求伊配合確認建物數量之會勘，伊因此耗費額外之
    人力、時間；又被上訴人要求伊提送整體施工計畫書、月報
    表、趲趕計畫等各種工作報告，均為契約未約定之文件，伊
    僅需辦理自主檢查即可；再者，兩造於103年3月24日開會確
    認履約標的共19處，經伊依系爭契約約定多次請求被上訴人
    辦理契約變更，被上訴人拒絕辦理，更拖延增補相關項目及
    費用，復未協助伊取得全區檢討等必要文件，被上訴人顯未
    盡協力義務，伊因上開非可歸責之事由所致之延誤應不計入
    履約期間。故被上訴人終止契約並不合法，亦不得請求伊給
    付違約金。縱伊有違約，違約日數應自104年5月30日起算，
    至同年7月9日被上訴人已為終止意思表示之日為止，僅27日
    ，且應以兩造合意減價後之契約價金93萬9711元計算違約金
    。再者，被上訴人並未舉證證明其受有損害，其請求違約金
    73萬7800元實屬過高，應予酌減等語，資為抗辯。
  ㈡被上訴人依系爭契約第16條㈠⒍及⒓約定終止系爭契約並無理由
    ，不得依系爭契約第11條㈢⒋約定拒絕發還履約保證金。依系
    爭契約第11條㈡約定及民法第179條規定，被上訴人應返還伊
    履約保證金36萬8900元（如原判決附表編號1所示）。又伊
    並無可歸責之遲延情事，且已履行部分工作，被上訴人因此
    受有利益，卻拒絕辦理契約變更，伊得依系爭契約第5條㈠⒊
    請求被上訴人給付價金，或依系爭契約第15條第㈢約定及民
    法第176條、第179條規定，請求被上訴人補償伊因此增加之
    必要費用包括：13處建物結構現況之鑑定費用42萬元、消防
    現況鑑定費用31萬5000元、20處建物之建築圖繪製費用52萬
    7001元、結構圖、結構計算書與建築師結構簽證費用20萬30
    00元、現況照片費用6萬4000元、結構安全鑑定費用40萬777
    8元、建築線指示（定）申請書圖費用4萬4064元、申請書二
    維資料3萬2000元、合法房屋證明辦理費用24萬元、委託完
    成建物結構安全之材料試驗費用3萬元（如原判決附表編號2
    、3、5所示）。綜上，伊得請求被上訴人給付265萬1743元
    ，及自106年6月10日起加計法定遲延利息（原判決駁回上訴
    人反訴請求超逾265萬1743元本息部分，未據上訴人聲明不
    服）。
五、原審命上訴人給付被上訴人73萬7800元，及自105年12月8日
    起至清償日止，按週年利率5％計算之利息，並命被上訴人給
    付上訴人24萬7754元，及自106年6月10日起至清償日止，按
    週年利率5％計算之利息，駁回上訴人其餘反訴。上訴人就其
    敗訴部分，提起一部上訴，其上訴聲明：㈠原判決關於⑴命上
    訴人給付73萬7800元本息部分及⑵駁回上訴人後開第三項之
    訴部分廢棄；㈡上開⑴廢棄部分，被上訴人在第一審之訴及假
    執行之聲請駁回；㈢上開⑵廢棄部分，被上訴人應再給付上訴
    人240萬3989元，及自106年6月10日起至清償日止，按週年
    利率5％計算之利息；㈣聲明第三項願供擔保請准宣告假執行
    。被上訴人答辯聲明：㈠上訴駁回；㈡如受不利判決願供擔保
    請准宣告假執行。並為附帶上訴聲明：㈠原判決不利於被上
    訴人部分廢棄。㈡上開廢棄部分，上訴人在第一審之訴及假
    執行之聲請均駁回。上訴人就附帶上訴部分則答辯聲明：附
    帶上訴駁回。
六、被上訴人主張兩造於102年10月14日簽訂系爭契約，契約金
    額368萬9000元，履約保證金36萬8900元，並約定上訴人應
    於簽約日起540日曆天內完成工程詳細表項次4至32共29件建
    築物與雜項工作物合法執照之取得（包含依相關法令完成取
    得執照之應辦內容等工作）等情，業據被上訴人提出系爭契
    約為證（見原審卷一第17-63頁），並為兩造所不爭執（見
    本院卷第360頁），堪信為真實。
七、被上訴人主張上訴人逾契約約定履約期限200日以上，遲未
    完成系爭契約約定之工作，有系爭契約第16條㈠⒍及⒓約定及
    政府採購法第101條第1項第10款規定之違約事由，經其於10
    4年12月1日終止系爭契約，得依系爭契約第13條㈠、㈢約定請
    求上訴人給付按契約金額20％計算之違約金，惟為上訴人所
    否認，並以前詞置辯。經查：
  ㈠系爭契約法律性質應屬承攬契約，並非委任契約，業經原審
    於事實及理由肆、一、㈠（見原審判決書第13-15頁）認定明
    確，本院此部分意見與原判決相同，爰依民事訴訟法第454
    條規定予以援用，不再贅述。
  ㈡被上訴人於104年12月2日終止系爭契約有理由：
  ⑴被上訴人主張上訴人已逾系爭契約第7條㈠、㈡約定自簽約日起
    540日曆天（見原審卷一第53頁）之履約期限即104年4月7日
    ，仍遲未完成系爭契約約定之工作，經被上訴人以102年10
    月23日函、11月4日函、11月19日函、12月5日函催告上訴人
    備妥施工月報表、開工文件辦理開工，並訂於102年12月9日
    召開施工前協調會，並於103年2月19日施作階段工作報告會
    議（此次會議由黃雅各代表陳子弘出席）、3月13日函、3月
    24日會議（此次會議由黃雅各代表陳子弘出席）、7月17日
    函、103年10月2日會議（此次會議由王珍貴代表陳子弘出席
    ）、104年1月7日會議、2月5日會議、3月18日（此3次會議
    由陳宜代表陳子弘出席）、104年4月7日會議（此次會議由
    徐肇男代表陳子弘出席）、4月16日會議、4月30日會議、5
    月14日會議、5月22日會議、6月1日會議、6月25日會議，一
    再提醒上訴人進度落後，請儘速履行，仍未獲改善，其於10
    4年9月11日函催告上訴人於文到後20日內向各主管機關掛件
    完成，上訴人逾期仍未送件至主管機關審查，被上訴人乃依
    第16條㈠⒍、⒓約定及政府採購法第101條第1項第10款規定，
    以104年12月1日函向上訴人為終止系爭契約之意思表示，經
    上訴人於翌日即104年12月2日收受送達等情，業據被上訴人
    提出上開函文、會議紀錄及送達證明為證（見原審卷一第64
    -66頁反面、第67-70、74、75-77、79-84、87-96頁反面、
    第97-99頁反面、第91-92頁反面）。上訴人亦不爭執其未於
    履約期限前向主管機關送件，並經審查通過發給合法執照（
    見原審卷一第110頁、卷三第164-167頁），堪認上訴人並未
    完成契約約定「主管機關送件」、「通過補照」、「耐震能
    力詳細評估經審查單位審查通過」等工作項目（見原審卷一
    第52頁）。且上訴人本人出席104年3月18日會議時承認：因
    再次更換補照人員，之前資料遺失需重新清查及檢討所有物
    件，將於3月31日前完成所有物件確認及補照方式，但無法
    於契約期限內完成使用執照申請，同意逾期罰款依契約相關
    約定辦理等語（見原審卷一第262頁），其向立法委員提出
    之陳情書亦自承：因業主與本所剛開始皆不熟悉補照所需面
    臨諸多程序細節，直到工期將結束才確定補照方式及各站補
    照數量等情（見原審卷一第270頁反面）。復查，上訴人曾
    於104年4月28日向臺東縣政府申請其中3建物之舊有合法房
    屋證明，但經退件補正而未補正，此外，上訴人於102至104
    年間並無代被上訴人申請老舊建物補辦建造執照或使用執照
    之資料紀錄等情，業經臺東縣政府函覆明確（見本院卷第22
    3-230頁），堪認上訴人遲至104年12月1日仍未就系爭契約
    約定8車站內建物或雜項工作物完成任何一件合法執照申請
    之掛件程序，顯有系爭契約第16條㈠⒍「因可歸責於廠商之事
    由，致延誤履約期限，情節重大者」（與政府採購法第101
    條第1項第10款規定相同）及⒓「廠商未依契約規定履約，自
    接獲機關書面通知之次日起10日內或書面通知所載較長期限
    內，仍未改善者」之違約事由，被上訴人依上開約定及政府
    採購法之規定，終止系爭契約，應屬合法。
  ⑵上訴人雖抗辯：履約期限經兩造合意變更為104年5月30日云
    云，並以整體施工計畫書為證，惟為被上訴人所否認。查上
    訴人逾104年5月30日仍未就任何標的向主管機關完成申請合
    法執照之掛件程序，已如前述。又上訴人所提103年3月版之
    整體施工計畫書，雖經被上訴人於103年3月17日同意核定、
    備查（見原審卷一第211-212頁、第245-247頁），惟細觀歷
    次審查意見並未針對展延履約期限一事特別提出討論（見原
    審卷一第212頁反面至第213頁），且該份計畫書記載「預計
    工期為540日曆天」、「開工日期：102年10月15日」（見原
    審卷一第214頁反面），並未變更系爭契約約定之履約期限
    。該計畫書雖另記載「預定完工日期：104年5月30日」，惟
    此乃其片面記載之完工日期，此觀被上訴人於104年2月5日
    、3月18日、4月7日、4月16日、4月30日、5月22日、6月1日
    會議中，屢次警告上訴人履約進度嚴重落後，均明確表示本
    件履約期限至104年4月13日（應係以18個月計算之結果），
    其後更正為104年4月7日（以540日曆天計算結果）（見原審
    卷一第81-96頁），可見兩造從未有何變更履約期限至104年
    5月30日之合意。上訴人執此份計畫書抗辯被上訴人已同意
    變更履約期限為104年5月30日云云，不足採信。
  ⑶上訴人又抗辯：因被上訴人未於招標前特定履約標的之數量
    ，簽約後要求其先進行調查，此部分額外工作應扣除履約期
    限，且經其善意配合調查後，發現履約標的之項目及金額已
    有變更，惟其申請契約變更及展延履約期限，遭被上訴人拒
    絕，故非可歸責於其云云。惟查：
  ⒈依系爭契約第7條㈣⒈⑷關於履約期限延期之約定，上訴人因辦
    理契約變更或增加履約標的數量或項目，確非可歸責，而需
    展延履約期限者，應於事故發生或消失後，檢具事證，於7
    日內以書面向被上訴人申請展延履約期限（見原審卷一第53
    頁反面）。上訴人雖主張其已申請展延履約期限，遭被上訴
    人拒絕云云，但並不能舉證以實其說。至其所提103年3月18
    日函僅請求被上訴人辦理履約標的之契約變更（見原審卷一
    第241頁），103年4月15日函請被上訴人依調整後之履約標
    的與確定後之契約價金辦理契約變更（見原審卷一第242頁
    ），103年8月4日函則請求被上訴人就申請合法房屋建物證
    明代辦勞務費用議定金額並辦理契約變更（見原審卷二第23
    7頁），並未申請展延履約期限，均不能據為有利於上訴人
    此部分抗辯之認定。
  ⒉又依系爭契約第2條㈠⒌約定上訴人應完成之工作包括：「資料
    蒐集：彙整建築物之相關基本資料」及「現況調查（紀錄並
    拍照）調查建築物現況資料」及系爭契約第2條㈠⒊約定「本
    工程送件前需與主管機關及業主確認送件之物件」（見原審
    卷一第49頁反面），且依系爭契約第3條採「總包價法」之
    約定：「本工程以實作各單項數量計價，如目的事業主管機
    關認定無須鑑定或本局台東工務段認定已無須補照之建物及
    單向則扣除該項目並自價金扣除不以計價」（見原審卷一第
    50頁反面），可見上訴人應就系爭契約約定8車站內各建物
    及雜項工作物進行資料蒐集及現況調查，並向主管機關詢問
    確認送件之物件，據以判斷此8車站內各該標的是否符合申
    請合法執照之相關要件，如有無法申請合法執照或免予申請
    執照者，上訴人亦應通知被上訴人，俾以辦理減項。各該建
    物及雜項工作物應否辦理、如何辦理合法執照申請及應具備
    如何之文件，涉及建築專業，本屬上訴人依系爭契約應履行
    承攬工作之核心，非被上訴人所能決定。上訴人抗辯因可歸
    責於被上訴人未於招標前先特定履約標的之數量致延誤履約
    進度云云，與系爭契約約定不合。
  ⒊履約標的之確認既屬上訴人應負之契約義務，然上訴人自承
    其對於建築物補照程序細節並不熟悉，導致工期將屆才確定
    各建物之補照方式及數量（見原審卷一第270頁反面之上訴
    人陳情書），且由上訴人以103年4月15日函稱確認補照數量
    19處、毋須補照數量11處，又於同年9月1日函稱確認補照標
    的數量22處（申請使用執照4 處、申請雜項執照7處、申請
    合法房屋證明11處），再於同年月19日函稱需申請雜項執照
    之標的為8處、申請合法建物證明有10處，經被上訴人於同
    年10月2日會議中請上訴人務必向縣政府確認需補照及不需
    補照之標的究竟為何，嗣上訴人於104年6月5日陳情書復改
    稱履約標的追加減後數量為16處等情（見原審卷二第15-20
    頁、卷一第242 頁、卷三第101頁反面至第102頁、第121-13
    2頁反面、第103 頁反面至第105頁、卷一第270頁反面所附
    之上訴人函、會議紀錄及陳情書），亦可見上訴人對於各該
    建物是否應補照及應如何補照確實不熟悉，致未能向被上訴
    人提出具體特定之履約標的。再由被上訴人於103年7月1日
    會議中請上訴人就其向縣政府確認所有建物是否需補照，是
    否分成合法建物、申請雜項執照、使用執照等部分分別申請
    等事項，提出報告敘明理由（見原審卷一第73頁），及103
    年8月21日函請上訴人提供實際項目、執照分類及申請合法
    房屋證明、雜項執照之經費，以作為辦理契約變更之依據（
    見原審卷一第73、255頁），被上訴人又於103年10月2日會
    議中指出，其派員至臺東縣政府詢問有關建物補照及申請合
    法房屋認定等費用項目（以內政部函示為據），與上訴人所
    提項目不符，請上訴人再次確認，並將資料分縣、市及都更
    時間逐一整理彙編後於103年10月9日前提送被上訴人（見原
    審卷一第76-78頁反面），復於104年1月7日會議中指出，上
    訴人就無須補照之建物亦無須辦理結構安全鑑定、消防設備
    審圖、電器設備審圖（見原審卷一第79-80頁），以及於104
    年6月25日會議中催請上訴人提出其向花蓮縣政府、臺東縣
    政府、花蓮縣建築師公會、臺東縣建築師公會諮詢取得相關
    資料之往來函文及法規依據（見原審卷一第95頁正反面）等
    情，亦可見上訴人歷來所提履約標的之項目及金額有諸多疑
    問，經被上訴人請其說明理由及依據，然上訴人遲未能逐項
    釋疑，堪認上訴人迄104年間對於履約標的應如何變更及變
    更之數量、項目仍未確認，致被上訴人無從據以辦理契約變
    更，自可歸責於上訴人，上訴人不得主張展延履約期限。
  ⒋又依上訴人所提33A附表所示履約標的之數量及內容觀之（見
    原審卷三第164-167頁），亦難認有展延履約期限之必要，
    說明如下：
  ①上開附表辦理情形記載：「0111玉里車站站房及警察局」本
    次不辦理，「0112玉里發電機室」免申請建築執照，「0113
    玉里備勤房舍」已經取得使用執照故無須補照，「011A玉里
    宿舍⑹」其中6間均已拆除而無須補照，「011B富里道班房及
    停車棚」已取得使用執照故無須補照，「011C富里閒置庫房
    」僅需申請補發使用執照謄本，「011E池上發電機所」免申
    請建築執照，「011F池上道班房及倉庫」已取得使用執照而
    無須補照，「011I關山機房」已取得使用執照而無須補照，
    「011K關山舊站」擬函請台東縣政府以保存歷史建物保存辦
    理，「011L關山抽水機房」免申請建築執照，「011M瑞源道
    班房及倉庫」已取得使用執照故無須補照，「011N鹿野道班
    房」已取得使用執照故無須辦理，「011O鹿野儲油室」已取
    得使用執照故無須辦理，「011P山里繼電器室」免申請建築
    執照，「011R台東車站雨棚⑴」及「011S台東車站雨棚⑵」本
    次不辦理（見原審卷三第165-166頁），則上開17處標的既
    經上訴人研判無須進入補照程序，上訴人自無須履行後續專
    業浩繁之結構安全鑑定、建築圖說繪製、申報指定勘驗、竣
    工圖繪製、建築與必要之結構設計簽證、消防水電電信審查
    等勞務服務，則此17處標的乃得辦理契約變更減項之情形，
    自無展延履約期限之必要。
  ②又上訴人雖以33A附表記載「0116玉里宿舍⑵」、「0117玉里
    宿舍⑶」、「0118玉里宿舍⑷」、「0119玉里宿舍⑸」、「玉
    里宿舍⑹」其中1間及「011Q山里宿舍」部分，其已辦理合法
    房屋證明，抗辯得展延履約期限云云（見原審卷三第166頁
    反面至第167頁）。惟上訴人僅提出玉里宿舍之「花蓮縣玉
    里鎮公所實施建築管理前建築物完成證明書」（見原審卷二
    第282-291頁），並未提出上開建物之合法房屋證明。且系
    爭契約並未約定上訴人之工作包括請領合法房屋證明。查「
    建築物補辦使用執照」應依建築法第3條、第96條、台東縣
    建築管理自治條例第36條規定辦理，「合法房屋證明」（舊
    有合法房屋證明）則依前臺灣省政府函、內政部函釋，兩者
    相同處均指實施建築管理前建造完成之合法建築物，但兩者
    效力（用途）有異：因舊有合法房屋證明文件之內容尚無建
    物用途別及各層面積註記，且建築結構安全未經建築師鑑定
    ，於部分用途尚無完全替代建照執照或使用執照之效力（功
    用），且依建築法第96條規定，供公眾使用之建築物而未領
    有使用執照者，其所有權人應申請核發使用執照等情，業經
    臺東縣政府函覆明確（見本院卷第321-329頁），則被上訴
    人花東段8車站內建物及雜項工作物若屬供公眾使用之建築
    物，自應申請補辦使用執照始屬合法，並非合法房屋證明所
    能代替。被上訴人亦曾於103年10月2日會議及104年1月7日
    會議中提出疑問，並請上訴人務必向縣政府或建築師公會詢
    問釐清究應具備何項目及文件，已如前述。上訴人僅申請部
    分建物之合法房屋證明，難認符合系爭契約之目的，與系爭
    契約第7條㈣⒈⑷約定不符，上訴人不得據此申請展延履約期限
    。
  ③上訴人抗辯有履行兩造另行合意增加標的5處之工作，惟為被
    上訴人所否認（見原審卷三第263頁）。查：上訴人雖稱「
    台東車站後方鐵皮倉庫」已掛件辦理建造執照云云，然此處
    標的並未記載地址（見原審卷三第164頁反面），並未特定
    ，又臺東縣政府函覆其並未受理上訴人申請補照案件，已如
    前述，自難認兩造有合意新增此標的及上訴人確有辦理此標
    的申請執照程序。又上訴人雖稱「關山站長宿舍」已經其協
    助被上訴人發文請臺東縣政府以歷史建物保存辦理云云（見
    原審卷一第165頁反面），惟上訴人表列「關山站長宿舍」
    之地址為「博愛路2號」（見原審卷三第165頁反面）與其於
    104年1月15日委託新北市○○○○○○○○○地○○○○路00號」（見新
    北市建築師公會鑑定報告第2頁、附件1、附件5，外放證物1
    冊），並不相符，是否同一，已有疑問。且老舊建物於補辦
    執照時，並不因文化部公告為歷史建築或正在審查程序中而
    影響辦理時程或結果，經臺東縣政府函覆明確（見本院卷第
    323頁），則文化建築之保存並不影響上訴人辦理申請執照
    ，上訴人既未就「關山站長宿舍」辦理申請掛件，自難認上
    訴人抗辯兩造合意新增此建物為履約標的等語為可取。再者
    ，上訴人雖陳稱其就「關山油燈庫」及「瑞源宿舍」已辦理
    合法房屋證明云云（見原審卷三第167頁），然合法房屋證
    明並非合於系爭契約目的之工作，已如前述。又上訴人所稱
    「關山油燈庫」並無地址可考（見原審卷三第167頁），所
    稱「瑞源宿舍」，在「舊有合法房屋證明申請書」記載地址
    為「座落臺東縣○○鄉○○村○○路0段000巷0弄00號建物」（見
    原審卷二第293頁），在上訴人所提33A新增項目列表則記載
    地址為「復興路3號」（見原審卷三第167頁），在新北市建
    築師鑑定報告書中則僅記載坐落基地為「臺東縣○○鄉○○段00
    0地號」（見新北市建築師鑑定報告第F36-F37頁，外放證物
    1冊），是否同一標的即有疑義。被上訴人復主張有請上訴
    人向縣政府確認門牌號碼是否有誤，但上訴人遲未辦理等語
    （見本院卷第296頁），故上訴人所稱上開建物已特定，且
    為兩造合意增加之標的云云，實非可取。此外，上訴人所稱
    「關山舊空屋」2處因建物位於10米計畫道路，建築線無法
    指定，故不辦理（見原審卷三第165頁反面），亦難認兩造
    合意新增此2處建物為履約標的。從而，上訴人抗辯因兩造
    合意增加履約標的，履約期限應予展延云云，亦難採信。
  ④除上開標的外，上訴人就玉里站之「0114玉里料棚」、「011
    5玉里宿舍⑴」、「011D池上服務所辦公室」、「011G池上庫
    房」、「011H池上分駐所斜方鐵皮庫車棚」、「011J關山民
    宿」、「011T台東車站雨棚⑶」（見原審卷三第164頁正反面
    ）等7處，並不涉及契約變更，亦無展延履約期限之必要，
    然上訴人仍未完成此7處建物補照之掛件申請（見原審卷三
    第164頁正反面之33A附表所載），堪認此部分之遲延係可歸
    責於上訴人。
  ⑷上訴人抗辯：因被上訴人未盡協力義務，不配合提供相關書
    圖文件資料及編列相關費用，致延誤履約期限，不可歸責於
    其云云，惟查：
  ⒈關於各建物登記資料及建造資料部分：
    被上訴人已以103年1月13日函及於103年4月24日會議作成結
    論並於同日發函，同意上訴人得逕洽大藏建築師事務所及楊
    炳國建築師事務所取得前已收集之各車站建物資料（見原審
    卷一第257-258頁），而上訴人於採購申訴時亦自承大藏建
    築師事務所有提供建造執照之書圖文件（見原審卷一第283
    頁）；被上訴人又曾以103年5月26日函請上訴人逕向臺東縣
    政府取得原始竣工圖說（見原審卷一第259頁），以103年7
    月17日函請上訴人向地政機關申請第一類謄本、地籍圖、土
    地所有權狀等文件（見原審卷一第260頁），被上訴人既已
    授權上訴人得逕向各主管機關申請取得上開文件，非必由被
    上訴人自行取得再交予上訴人，衡以上開資料之取得均非難
    事，則上訴人抗辯係被上訴人不配合提供上開資料致其履約
    遲延云云，並非可取。
  ⒉關於全區檢討資料所包含無障礙、綠建築、污水設施相關資
    料及編列改善費用部分：
    上訴人抗辯被上訴人未配合辦理「0114玉里料棚」、「0115
    玉里宿舍⑴」、「011D池上服務所辦公室」、「011G池上庫
    房」、「011H池上分駐所斜方鐵皮庫車棚」、「011J關山民
    宿」、「011T台東車站雨棚⑶」之全區檢討云云（見原審卷
    三第164頁正反面）。查：
  ①全區檢討相關文件雖屬臺東縣建築管理自治條例第11條規定
    申請建造執照及同條例第12條規定申請雜項執照所應備之文
    件，有臺東縣建築師公會函可稽（見本院卷第233-239頁）
    ，然若上開建物屬老舊建築物，則得依臺東縣建築管理自治
    條例第36條規定：「建築物在適用本法前或實施都市計畫以
    外地區建築物管理辦法施行前，已建築完成，申請補發使用
    執照者，應檢附下列文件，並免由建築師及營造業簽章：一
    、使用執照申請書。二、建築線指定證明。三、土地及房屋
    權利證明文件。四、基地位置圖、地盤圖、建築物之平面圖
    、立面圖。五、建築師安全鑑定書。六、房屋完成日期證明
    文件。七、其他有關文件。」辦理申請補發使用執照，經臺
    東縣政府函覆明確（見本院卷第321-323頁）。準此，上訴
    人依約應先就各建築物及雜項工作物進行資料蒐集及現況調
    查，其中如有「建築物在適用本法前或實施都市計畫以外地
    區建築物管理辦法施行前，已建築完成」者，即得依臺東縣
    建築管理自治條例第36條規定辦理，辦理補發使用執照，無
    須經建築師簽證，亦無須申請建造執照，自無須進行全區檢
    討。此由玉里站內5間建築物因於54年2月間完成建造，即已
    申請取得「花蓮縣玉里鎮公所實施建築管理前建築物完成證
    明」，無須申請取得建造執照（見原審卷二第282-291頁）
    ，及行政院公共工程委員會採購申訴審議判斷書以「關山車
    站」已經臺東縣政府函准予發給使用執照為例，亦認申請補
    發使用執照無須全區檢討（見原審卷一第306頁正反面）可
    證。
  ②又臺東縣建築管理自治條例第36條規定申請建築物補發使用
    執照應檢附之文件，皆得依現況委託建築師製作相關圖說或
    向相關機關申請房屋合法證明文件；「房屋完成日期證明文
    件」即或年代久遠佚失，仍得調閱歷年航照圖比對判斷房屋
    是否為實施建築管理前即已興建完成，當不致因年代久遠文
    件佚失至不能申請補發使用執照之情形發生等情，亦經臺東
    縣政府回函明確（見本院卷第323頁），故上訴人可本於建
    築專業，調閱航照圖比對各建物之興建時間，申請取得「房
    屋完成日期證明文件」，若建物在實施建築管理前即已興建
    完成者，循臺東縣建築管理自治條例第36條規定辦理申請補
    發使用執照即可，無須適用同條例第11、12條所定申請建造
    執照或雜項執照之程序，自無須進行全區檢討。
  ③從而，上訴人既不能證明上開建物應適用臺東縣建築管理自
    治條例第11、12條規定辦理全區檢討，則其抗辯被上訴人未
    協力配合辦理全區檢討，致其履約遲延云云，難認可取。
  ⑸上訴人抗辯：因被上訴人要求其提出不必要之文件，如：整
    體施工計劃書及月報表、趲趕計畫等工作報告，致延誤期限
    云云（見本院卷第408頁）。惟查，系爭契約第8條約定上
    訴人應於每月5日前提送工作月報，其內容包括工作事項、
    工作進度、工作人數及時數、異常狀況及因應對策等（見原
    審卷一第55頁），被上訴人自得要求上訴人提出與工作進度
    及異常遲延因應對策之工作報告，此為工程實務所常見。又
    上訴人雖舉系爭契約第9條㈠約定抗辯其得「自主檢查」云云
    。惟系爭契約第9條係關於履約標的品管之約定，其中㈡亦明
    訂：「機關於廠商履約期間如發現廠商履約品質不符合契約
    規定，得通知廠商限期改善或改正」，被上訴人確有監督上
    訴人改善或改正之權利，非任由上訴人「自主檢查」。上訴
    人抗辯被上訴人要求其提出上開不必要文件致延誤履約云云
    ，要非可採。
  ⑹上訴人抗辯：其已向建築師公會掛件，等同於向縣政府掛件
    ，其並未逾期云云。惟查，建築師公會僅提供協助檢視文件
    之服務，並非審查人，上訴人向公會掛件，並不等同於向縣
    政府申請掛號完成；且上訴人係於履約期限屆滿後，於104
    年5月8日始向臺東縣建築師公會掛件，標的與系爭契約有關
    者僅臺東縣○○鄉○○路00號、○○鎮○○路0號2間，均因技術層面
    之必要文件有缺漏，經公會退件補正，嗣未補正等情，業經
    臺東縣建築師公會函覆明確（見本院卷第233、245頁），故
    上訴人於逾期後向建築師公會請求協助檢視相關文件，顯與
    系爭契約明訂需向主管機關完成掛件之約定不符。況上訴人
    將臺東縣○○鎮○○路0號建物列為無須辦理執照之建物（見原
    審卷三第165頁反面），則其就此建物請求臺東縣建築師公
    會協助檢視文件，顯然對於完成系爭契約約定工作並非必要
    。上訴人以此抗辯其未逾期云云，並非可信。
  ⑺上訴人抗辯：被上訴人早已於104年7月9日終止契約，其縱有
    逾期，自104年5月30日起算至104年7月9日僅逾期27日云云
    。惟依系爭契約第16條㈡約定，被上訴人未依該條㈠通知上訴
    人終止或解除契約者，上訴人仍應依契約約定繼續履約（見
    原審卷一第63頁）。查上訴人所舉104年6月25日會議紀錄之
    結論，雖記載被上訴人不同意上訴人繼續履行系爭契約，並
    將終止契約（見原審卷一第209頁反面），但僅係預告後果
    ，被上訴人並非正式向上訴人為終止契約之意思表示。且因
    上訴人向立法委員陳情，兩造嗣於104年6月30日、7月23日
    在立法委員辦公室進行協調，會中被上訴人仍請上訴人儘速
    送件審查，並提出辦理所需改善項目及經費概算，然因上訴
    人並未辦理，被上訴人再於104年9月11日、10月16日發函催
    告上訴人於文到後20日內完成建物補照掛件完成，否則將終
    止契約（見原審卷一第97-98頁反面、第270-272頁、卷三第
    170頁至第172 頁、卷三第93-94頁反面），顯見被上訴人仍
    在催告上訴人完成工作，並無終止契約之意思。嗣經臺東工
    務段於104年10月15日報請被上訴人同意終止契約（見原審
    卷一第98頁反面）後，被上訴人始於104年12月1日作成合法
    之終止意思表示。上訴人抗辯被上訴人早於104年7月9日即
    有終止契約之意思表示，其逾期天數僅27日云云，尚非可取
    。
  ㈢被上訴人請求上訴人給付逾期違約金73萬7800元為有理由： 
  ⑴依系爭契約第13條㈠、㈣約定，上訴人未依照契約所定履約期
    限竣工，自該期限之次日起算逾期日數，逾期違約金以日為
    單位，按逾期日數，每日依契約價金總額1‰計算，總額以契
    約價金總額20％為上限（見原審卷一第61頁）。系爭契約約
    定總價為368萬9000元，則每逾期1日應給付違約金3689元，
    逾期日數達200日以上者，即已達逾期違約金總額上限73萬7
    800元。本件上訴人逾期日數自履約期限翌日即104年4月8日
    起算至被上訴人終止契約之意思表示到達上訴人之日104年1
    2月2日止，共計240日，按日計算違約金已逾總額上限，故
    被上訴人請求上訴人給付逾期違約金73萬7800元，核與系爭
    契約第13條㈠、㈣約定相符，堪予准許。
  ⑵上訴人雖抗辯：被上訴人迄未證明其受有損害云云。惟兩造
    不爭執上開約定屬損害賠償預定性質之違約金（見原審卷三
    第73頁反面、第114頁），按違約金如屬損害賠償額預定性
    質，一有債務不履行情事發生，債權人不待舉證證明其所受
    損害係因債務不履行所致及損害之多寡，均得按約定違約金
    請求債務人支付，則依舉證責任分配原則，債務人如抗辯債
    權人未受有損害，應負舉證責任（最高法院94年度台上字第
    1002號判決要旨參照），自應由上訴人舉證證明被上訴人未
    受損害。上訴人既未舉證以實其說，自難遽認其所辯為可採
    。
  ⑶上訴人復抗辯：縱其應給付違約金，亦應以兩造合意變更後
    之契約金額93萬9711元之20％計算為18萬7942元，並依民法
    第252條規定酌減違約金云云。惟上訴人並未提出證據證明
    兩造已合意變更價金為93萬9711元，至上訴人103年3月18日
    函及4月15日函雖請求被上訴人辦理契約變更（見本院卷第4
    04-405頁），惟因被上訴人認為上訴人所提費用及項目有若
    干疑問，而於103年10月2日、104年1月7日、6月25日會議中
    請上訴人再次確認，並提出其與縣政府、建築師公會往來函
    文及法規依據，已如前述，然上訴人並未提出，故兩造並未
    合意辦理變更契約價金。且上訴人依約負有蒐集資料及現況
    調查之義務，以確認各站內建物及雜項工作物應辦理合法執
    照申請之標的數量若干及程序如何進行，並據以請求被上訴
    人辦理契約變更，然上訴人遲至契約終止時仍未能確認，致
    兩造於契約終止時仍未能辦理契約項目及價金之變更。故上
    訴人抗辯兩造有合意變更契約價金為93萬9711元，不可採信
    。爰審酌上訴人自102年10月15日至104年12月1日長達2年餘
    之履約期間，尚不能確認各站內建物及雜項工作物究應如何
    辦理合法執照，亦未完成任何建物申請合法執照之掛件程序
    ，遑論取得審查通過之合法執照，所致時間延宕、公帑浪費
    及公眾往來安全之虞等一切情狀，認為被上訴人請求逾期違
    約金73萬7800元並無過高。
八、至上訴人主張依系爭契約第11條㈡之約定，請求被上訴人返
    還履約保證金，及依系爭契約第15條㈢約定、民法第546、54
    7、176、179條規定，請求被上訴人給付其已支出之下列費
    用，又追加依系爭契約第5條㈠⒉⑴之約定請求被上訴人給付價
    金，均為被上訴人所否認。爰分述如下：
  ㈠上訴人請求被上訴人返還履約保證金36萬8900元為無理由（
    即原判決附表編號1部分）：
    依系爭契約第11條㈠、㈢⒋約定，履約保證金於履約驗收合格
    且無待解決事項後30日內發還，然因可歸責於廠商之事由，
    致全部終止契約者，廠商所繳納之履約保證金及其孳息得全
    部不予發還（見原審卷一第59頁），可見履約保證金之目的
    在於確保上訴人確實履約並驗收合格，亦即工作之完成，故
    當系爭契約全部終止時，上訴人已無法完成工作，被上訴人
    得不予發還全部履約保證金，核與民法第249條第2款規定並
    無不合。又本件履約保證金已載明於採購投標須知第39條規
    定，為契約價金10％（見原審卷一第42頁反面），上訴人既
    已依此投標須知繳交履約保證金36萬8900元，並與被上訴人
    簽訂系爭契約，即已合意系爭契約中關於履約保證金之約定
    ，上訴人舉被上訴人另於花蓮段車站採購案未要求繳交履約
    保證金，作為被上訴人應返還履約保證金之理由，尚非有據
    。上訴人請求被上訴人返還履約保證金，不應准許。
  ㈡上訴人請求建物結構鑑定及簽證費用42萬元、消防現況鑑定
    及簽證費用31萬5000元為無理由（即原判決附表編號2部分
    ）：
    上訴人雖主張其善意配合被上訴人完成系爭契約約定標的13
    處建物之建物結構現況鑑定及21處建物之消防現況鑑定，得
    請求被上訴人給付費用各42萬元、31萬5000云云(見本院卷
    第65-66頁)。然依系爭契約第15條㈢約定：「機關於接受廠
    商所提須變更之事項前即請求廠商先行施作或供應，其後未
    依原通知辦理契約變更或僅部分辦理者，應補償廠商所增加
    之必要費用」（見原審卷第62頁反面），上訴人自應證明被
    上訴人有請求其先行施作建物結構鑑定、消防現況鑑定及辦
    理簽證，且此等費用確實為必要、有益之費用，被上訴人因
    而受有利益，其始得依系爭契約第15條㈢約定及民法第176條
    第1項無因管理及第179條不當得利之規定，請求被上訴人給
    付此部分費用。惟據上訴人自承上開鑑定並非系爭契約約定
    之工作項目，不在約定價金範圍內（見原審卷三第110頁）
    ，又未提出證據證明被上訴人依法規要求其進行上開鑑定，
    且上訴人至系爭契約終止時，尚未能確認各站內建物及雜項
    工作物究應如何取得合法執照及應辦理補照之建物數量（部
    分建物復未能特定），亦未向主管機關完成掛件，復曾經被
    上訴人依據行政函示及諮詢縣政府意見，質疑上訴人申請之
    新增項目、費用及書圖文件是否屬於法規所要求之必要項目
    （見原審卷一第76-78頁反面、第79-80頁），已如前述，自
    難證明上訴人所主張之建物結構現況鑑定及消防現況鑑定，
    確已符合主管機關相關法規規定，亦不能證明上開鑑定及簽
    證對於被上訴人有利益，為必要且有益之費用。從而，上訴
    人依系爭契約第15條㈢約定及民法第176條、第179條規定，
    請求被上訴人給付建物結構現況鑑定及簽證費用42萬元、消
    防現況鑑定及簽證費用31萬5000元，難認有據。  
  ㈢上訴人請求建築圖繪製費用52萬7001元、結構圖、結構計算
    書與建築師結構簽證費用20萬3000元、現況照片費用6萬400
    0元、結構安全鑑定費用40萬7778元、建築線指示（定）申
    請書圖費用4萬4064元、申請書二維資料3萬2000元、合法房
    屋證明辦理費用24萬元、委託完成建物結構安全之材料試驗
    費用3萬元，合計154萬7843元，並無理由（即原判決附表編
    號3、5部分）：
    上訴人雖主張其已依系爭契約約定完成建築圖繪製、結構安
    全鑑定、建築線指定申請書圖，得依系爭契約約定之單價請
    求被上訴人給付價金或償還費用金額分別如上述；另在系爭
    契約單價分析表所列項目以外，製作申請建造執照所需文件
    包括結構圖、結構計算書、現況照片、申請書二維資料，亦
    得請求被上訴人給付價金或償還費用金額分別如上述云云。
    惟查：
  ⑴系爭契約既非委任契約，則上訴人依民法第546條、第547條
    規定請求被上訴人給付上開費用云云，即非有據。
  ⑵上訴人雖主張依系爭契約第5條㈠⒉⑴約定，得請求價金154萬78
    43元云云。然查：
  ⒈上訴人並未就任何建物向主管機關掛件並經審查通過取得合
    法執照，其遲至104年5月8日始將臺東縣○○鄉○○路00號、臺
    東縣○○鎮○○路0號建物相關文件送請臺東縣建築師公會協助
    檢視，而上開2建物因缺少圖說、空間名稱標示、建築線標
    示等技術上缺漏情事，經公會退件補正，上訴人未再補正，
    有臺東縣建築師公會函可佐（見本院卷第233-245頁），被
    上訴人亦曾於會議中對上訴人請求新增項目、費用及相關程
    序提出質疑（見原審卷一第76-78頁反面、第79-80頁），已
    如前述，可見上訴人所提書圖文件尚有於法未合之處而遭退
    件，自難認上訴人已完成系爭契約第5條㈠⒉⑴約定之「完成主
    管機關送件」、「完成通過補照」、「耐震能力詳細評估且
    經審查單位審查通過」等工作。
  ⒉又各建物倘若適用臺東縣建築管理自治條例第36條規定，本
    無須辦理建造執照，亦無須建築師簽證，與適用同條例第11
    條申請建造執照及第12條申請雜項執照所應具備之文件殊有
    不同，已如前述。上訴人既未能證明各該建物究應適用何種
    申請執照之程序，無從判斷其所主張之書圖文件是否符合契
    約約定，其所云已完成工作，難認可取。
  ⒊況上訴人主張需辦理建造執照之建物僅7處（見原審卷三第16
    4頁正反面），惟其請求辦理建照所需文件費用之標的竟有2
    0處（見原審卷二第161頁），難認與事實相符。至於上訴人
    請求被上訴人給付其申請合法房屋證明之費用，惟合法房屋
    證明並不能取代使用執照之效力及功能，已如前述，難認此
    部分工作與系爭契約第5條㈠⒉⑴約定相符。
  ⒋綜上，上訴人依系爭契約第5條㈠⒉⑴約定請求被上訴人給付價
    金154萬7843元，不應准許。
  ⑶上訴人主張依系爭契約第15條㈢約定及民法第179條、第176條
    規定請求被上訴人償還上開費用云云。惟上訴人不能證明其
    確有上開支出事實以及其支出此等費用對於被上訴人有利益
    且必要，已如前述，其依系爭契約第15條㈢約定及民法第179
    條、第176條規定，請求被上訴人償還費用154萬7843元云云
    ，亦屬無據。
九、綜上所述，被上訴人依系爭契約第13條㈠、㈣約定，請求上訴
    人給付73萬7800元，及自支付命令送達翌日即105年12月8日
    （見支付命令卷附送達證書）起至清償日止，按週年利率5％
    計算之利息，為有理由，應予准許。上訴人依系爭契約第15
    條㈢約定、民法第546條、第547條、第179條、第176條規定
    ，請求被上訴人給付265萬1743元，及自106年6月10日起至
    清償日止，按週年利率5％計算之利息，為無理由，不應准許
    。原審就上開上訴人請求不應准許部分，命被上訴人給付24
    萬7754元本息之判決，自有未洽。附帶上訴論旨指摘原判決
    此部分不當，求予廢棄改判，為有理由。原審就上開被上訴
    人請求應予准許部分及上訴人請求逾24萬7754元本息不應准
    許部分，為上訴人敗訴之判決，均無不合，上訴論旨指摘原
    判決此部分不當，求予廢棄，為無理由，應駁回其上訴。又
    上訴人在本院追加依系爭契約第5條㈠⒉⑴約定請求被上訴人給
    付價金部分，亦無理由，應併予駁回。
十、本件事證已臻明確，兩造其餘之攻擊或防禦方法及所用之證
    據，經本院斟酌後，認為均不足以影響本判決之結果，爰不
    逐一論列，附此敘明。
、據上論結，本件上訴及追加之訴為無理由，附帶上訴為有理
    由，依民事訴訟法第450條、第449條第1項、第78條，判決
    如主文。 
中    華    民    國   109    年    3     月    17    日
                  民事第二十五庭
                      審判長法  官  謝碧莉
                            法  官  陳月雯
                            法  官  林晏如
正本係照原本作成。
如不服本判決，應於收受送達後20日內向本院提出上訴書狀，其
未表明上訴理由者，應於提出上訴後20日內向本院補提理由書狀
（均須按他造當事人之人數附繕本）上訴時應提出委任律師或具
有律師資格之人之委任狀；委任有律師資格者，另應附具律師資
格證書及釋明委任人與受任人有民事訴訟法第466 條之1第1項但
書或第2項（詳附註）所定關係之釋明文書影本。如委任律師提
起上訴者，應一併繳納上訴審裁判費。
中    華    民    國    109   年    3     月    17    日

                            書記官  簡維萍
附註：
民事訴訟法第466條之1（第1項、第2項）：
對於第二審判決上訴，上訴人應委任律師為訴訟代理人。但上訴
人或其法定代理人具有律師資格者，不在此限。
上訴人之配偶、三親等內之血親、二親等內之姻親，或上訴人為
法人、中央或地方機關時，其所屬專任人員具有律師資格並經法
院認為適當者，亦得為第三審訴訟代理人。